ACORDAO-COMPLETO-2438956

ACÓRDÃO 14013/2020 ATA 43/2020 - PRIMEIRA CÂMARA

VISTOS, relatados e discutidos estes autos em que se apreciam embargos de declaração opostos por José Ney Leal Petrola em face do Acórdão 9369/2020-TCU-Primeira Câmara, por meio do qual o Tribunal julgou irregulares suas contas, condenando-o ao pagamento de débito e multa, em razão da impugnação parcial das despesas do Convênio 337/2007,
ACORDAM os Ministros do Tribunal de Contas da União, reunidos em Sessão da Primeira Câmara, diante das razões expostas pelo Relator, em:
9.1. com fundamento nos arts. 32, inciso II, e 34 da Lei 8.443/1992, conhecer e rejeitar os embargos de declaração, mantendo-se inalterado o Acórdão 9369/2020-TCU-Primeira Câmara;
9.2. dar ciência deste acórdão ao embargante.

Embargos de declaração opostos em face de acórdão por meio do qual o Tribunal julgou irregulares suas contas, condenando-o ao pagamento de débito e multa, em razão da impugnação parcial das despesas do Convênio que tinha por objeto a construção de cisternas de placas para armazenamento de água da chuva no município de Arneiroz/CE.

Primeira Câmara

Município de Arneiroz/CE.

3. Embargante: José Ney Leal Petrola (XXX.550.573-XX).

13.1. Ministros presentes: Walton Alencar Rodrigues (Presidente), Bruno Dantas (Relator) e Vital do Rêgo.
13.2. Ministros-Substitutos presentes: Augusto Sherman Cavalcanti e Weder de Oliveira.

ACORDAO-COMPLETO-2517739

Acórdão 18599/2021 - Primeira Câmara

BRUNO DANTAS

Ministro Bruno Dantas.

Trata-se de embargos de declaração opostos por José Ney Leal Petrola (peça 114) em face do Acórdão 9369/2020-TCU-Primeira Câmara, por meio do qual o Tribunal julgou irregulares suas contas, condenando-o ao pagamento de débito e multa, em razão da impugnação parcial das despesas do Convênio 337/2007.
Ciente do teor do Acórdão 9369/2020-TCU-Primeira Câmara em 16/10/2020 (peça 116) , José Ney Leal Petrola opôs os presentes embargos em 27/10/2020. 
Nesta oportunidade, o embargante alega que a deliberação recorrida estaria eivada de omissão quanto à tese apresentada acerca da corresponsabilidade do prefeito sucessor, com base nos seguintes argumentos:
2.1. O fato motivador da TCE teria sido a não prestação de contas por omissão do novo gestor, prefeito eleito para o pleito de 2009/2012;
2.2. Além de não apresentar a prestação de contas, o novo gestor teria dificultado o acesso do embargante à documentação;
2.3. Segundo o Enunciado 230 da Súmula do TCU, compete ao prefeito sucessor apresentar as contas referentes aos recursos federais recebidos pelo antecessor, quando este não tiver feito;
2.4. Os fundamentos da decisão teriam sido omissos quanto à ausência de demonstração da corresponsabilidade do novo gestor quanto ao dever de prestar contas.
Diante da pretensa relevância das questões aduzidas, o embargante finaliza o expediente com o seguinte pedido:
"Diante das razões aduzidas, requer se digne Vossa Excelência, de CONHECER E ADMITIR o presente Recurso de EMBARGOS DE DECLARAÇÃO, de modo a dar-lhe PROVIMENTO, sanando os vícios de OMISSÃO e OBSCURIDADES constantes do venerando ACÓRDÃO Nº 9369/2020, com todos os respectivos efeitos infringentes que eventualmente decorram, no intuito de proceder a inclusão da Corresponsabilidade do Sr. Antônio Monteiro Pedrosa Filho na presente Tomada de Contas Especial, com supedâneo na Súmula 230 deste Egrégio Tribunal de Contas."
É o relatório.

Clara Petrola (15.946 OAB/CE), representando José Ney Leal Petrola.

Procurador Júlio Marcelo de Oliveira.

TOMADA DE CONTAS ESPECIAL. CONVÊNIO. CONSTRUÇÃO DE CISTERNAS E CAPACITAÇÃO. IMPUGNAÇÃO PARCIAL DAS DESPESAS. CITAÇÃO. ACOLHIMENTO PARCIAL DAS ALEGAÇÕES DE DEFESA PARA AFASTAR PARTE DO VALOR A SER RESSARCIDO. IRREGULARIDADE DAS CONTAS. DÉBITO. MULTA. EMBARGOS DE DECLARAÇÃO. AUSÊNCIA DE CONTRADIÇÃO, OBSCURIDADE OU OMISSÃO. CONHECIMENTO E REJEIÇÃO.

TOMADA DE CONTAS ESPECIAL (TCE)

Secretaria de Controle Externo de Tomada de Contas Especial (SecexTCE).

Trata-se de embargos de declaração opostos por José Ney Leal Petrola em face do Acórdão 9369/2020-TCU-Primeira Câmara, por meio do qual o Tribunal julgou irregulares suas contas, condenando-o ao pagamento de débito e multa, em razão da impugnação parcial das despesas do Convênio 337/2007.
Nesta oportunidade, o embargante alega que a deliberação embargada estaria eivada de omissão, conforme exposto no relatório precedente.
II
Satisfeitos os requisitos atinentes à espécie, os presentes embargos devem ser conhecidos, com fundamento nos arts. 32, inciso II, e 34 da Lei 8.443/1992.
Dito isso, não vislumbro a omissão ventilada.
O embargante sustenta que a decisão condenatória não teria considerado os argumentos de defesa relativos à corresponsabilidade do prefeito sucessor, a quem caberia apresentar a prestação de contas. Verifico, contudo, que esse argumento foi analisado pela decisão embargada, notadamente no item 13 do voto, a seguir transcrito (peça 106, p. 2) :
"13. Em relação às preliminares trazidas ao processo pelo responsável, pedido de realização de vistoria e prejuízo à ampla defesa por fato de terceiros, não vislumbro possibilidade de acatá-las. Essas questões foram suficientemente analisadas pela unidade instrutora, cujas razões incorporo ao presente voto. Logo, por dever de síntese e objetividade processuais, remeto à instrução reproduzida no relatório que compõe esta decisão." (destaquei) 
A unidade instrutora analisou essa questão nos itens 27 a 32 da instrução de mérito, transcritos no relatório que antecede o voto da decisão condenatória (peça 107, p. 5) :
"I.2. Prejuízo à ampla defesa, por fato de terceiros (peça 76, p. 2) 
27. A defesa alega a completa execução do objeto, antes mesmo do término do mandado, e que a devida comprovação da execução do objeto teria sido prejudicada em função do inadimplemento da apresentação da prestação de contas que teria ocorrido na gestão sucessora, que eventualmente era seu opositor, e que o teria prejudicado em função de não apresentar a documentação devida e não permitir que o antecessor acessasse o SIG-Cisternas. 
Análise 
28. No caso sob análise, em que o repasse dos recursos se deu inteiramente no mandato do prefeito antecessor, e havendo informação no Relatório do Tomador de Constas (peça 63, p. 7) que o sucessor justificou a omissão e adotou medidas judiciais com vistas ao ressarcimento dos valores repassados, conforme ação judicial (peça 29) , a jurisprudência do TCU é de que deve haver a exclusão de sua responsabilidade, caso tenha sido registrada no processo. 
29. Quanto ao executor do convênio (Sr. José Ney Leal Petrola) , coube sua citação pela não comprovação da aplicação dos recursos e, se rejeitada a defesa, o julgamento de suas contas será pela irregularidade e condenação ao débito, com possível aplicação de multa. 
30. Nesse sentido são os seguintes julgados: Acórdão 339/2010-TCU-Segunda Câmara, 1.080/2010- TCU-2ª Câmara, 1.131/2010-TCU-1ª Câmara, 1.313/2010-TCU-1ª Câmara, 1.510/2010-TCU-2ª Câmara, 4.874/2010-TCU-1ª Câmara, 6.295/2010-TCU-1ª Câmara, 304/2009-TCU-1ª Câmara, 2.721/2009-TCU-1ª Câmara, 4.397/2009-TCU-1ª Câmara, 2.344/2008-TCU-2ª Câmara e 3.231/2008-TCU-1ª Câmara. 
31. Ademais, a própria defesa afirma que executou o convênio ainda durante a sua gestão. Portanto, não pode alegar prejuízo à ampla defesa no caso em comento, em função do tempo disponível para juntar e encaminhar a documentação comprobatória da execução do objeto. 
32. Desse modo, em virtude da não comprovação de prejuízo à ampla defesa, seus argumentos de defesa devem ser rejeitados."
Quanto ao alegado vício, cabe lembrar o enunciado da jurisprudência selecionada desta Corte, para a qual "não há omissão quando a matéria é analisada na instrução da unidade técnica que consta do relatório e que integra as razões de decidir da deliberação." (Acórdão 131/2015-TCU-Primeira Câmara, de minha relatoria) . Nesse mesmo sentido apontam outros julgados (Acórdão 302/2015-TCU-Plenário, 1.118/2017-TCU-Segunda Câmara e 8.345/2016-TCU-Segunda Câmara) .
Cumpre ressaltar, em complemento argumentativo, que não caracteriza omissão o fato de o Tribunal não acolher as teses aventada pelo embargante. A propósito, conforme restou consignado em precedente desta Corte, Acórdão 3339/2013-TCU-Primeira Câmara, não há falar em omissão "quando o acórdão analisa todas as questões submetidas a exame e as decide com base em teses jurídicas, jurisprudência, interpretação de leis e análise dos fatos que são diversos dos que os jurisdicionados entendem como mais adequados".
Na realidade, as ilações lançadas consistem em tentativa de rediscutir o mérito da matéria decidida por este Colegiado. Contudo, tal finalidade é incabível na espécie recursal eleita, a qual é via estreita destinada tão somente a integrar ou esclarecer a decisão impugnada. Se o embargante quer demonstrar seu inconformismo com o resultado do julgamento e reinstalar a discussão jurídica já apreciada pelo Tribunal, deverá fazê-lo pelas vias recursais adequadas, pois extrapola os limites dos embargos de declaração a reanálise da causa.
Por fim, com relação ao pedido de retirada dos autos da pauta de julgamento, motivado pelo fato de o advogado da parte estar com sintomas de Covid, confirmados por exame médico, deixo de atendê-lo tendo em vista a impossibilidade de sustentação oral em embargos de declaração, conforme expressamente previsto no art. 168, § 9º do Regimento Interno desta Corte, não havendo, por conseguinte, o alegado prejuízo ao direito de defesa do embargante.
De tal modo que, inexistindo quaisquer contradições, obscuridades, omissões ou outros vícios a serem sanados na deliberação atacada, devem ser rejeitados os presentes embargos.
Ante o exposto, voto por que o Tribunal adote o Acórdão que ora submeto à deliberação deste Colegiado.
TCU, Sala das Sessões Ministro Luciano Brandão Alves de Souza, em 1 de dezembro de 2020.
Ministro BRUNO DANTAS 
Relator